臺灣高等法院臺中分院民事判決 　　　九十一年度家上字第二八號
　　　上　訴　人　甲○○
　　　被上訴　人　乙　○
右當事人間請求離婚事件，上訴人對於中華民國九十一年一月三日臺灣臺中地方法院
九十年度婚字第一一０四號第一審判決提起上訴，本院判決如左：
    　主　    文
原判決廢棄。
被上訴人在第一審之訴駁回。
第一、二審訴訟費用由被上訴人負擔。
　    事　    實
甲、上訴人方面：
一、聲明：
    （一）、原判決廢棄。
    （二）、被上訴人在第一審之訴駁回。
二、陳述：除與原判決書記載相同者，茲引用之外，補稱：伊並沒有打電話去恐嚇及
    辱伊岳父，反而是伊打電話過去都被，伊也沒有時常毆打被上訴人，伊承認
    八十一年間有打過被上訴人，但只打過一次而已，八十二年時，伊還與被上訴人
    及其同事一起去台中縣太平市看房子，被上訴人是於八十一年九月十日左右才離
    家的，離家後未曾回家，伊不同意與被上訴人離婚，仍希望被上訴人能回家，如
    果要離婚，伊放棄小孩的監護權。
三、證據：除援用原審之立證方法外，補提：戶籍謄本一件為證。
乙、被上訴人方面：
一、聲明：
    （一）、上訴駁回。
    （二）、第二審訴訟費用由上訴人負擔。
二、陳述：除與原判決書記載相同者，茲引用之外，補稱：上訴人常打伊，又有心理
    變態，伊不可能回家，只要求與上訴人離婚，伊大約是在八十年間離家的，且前
    案履行同居判決之後，伊就沒有再回家了，伊是依據民法第一千零五十二條第一
    項第三款及同條第二項之規定訴請離婚。
三、證據：援用原審之立證方法。
丙、本院依職權函調臺灣臺中地方法院八十三年度婚字第三六七號離婚事件及同年度
    婚字第六八五號履行同居事件等案全卷，並函請台中縣政府就兩造所生子女之利
    益，酌定適當監護人進行訪視、調查。
      理　    由
甲、程序方面：
一、本件被上訴人於原審係主張本於民法第一千零五十二條第一項第三款及同法條第
    二項規定之離婚事由提起離婚之訴，係合併提起數宗形成之訴，可致同一之法律
    效果，此種起訴之形態，學者謂之為重疊的訴之合併，其訴訟標的雖有數項，而
    僅有單一之聲明，法院應就被上訴人所主張之數項訴訟標的逐一審理，如認定其
    中一項訴訟標的為有理由，固可即為被上訴人勝訴之判決，惟必須認定被上訴人
    所主張之各項訴訟標的均無理由時，始得為其敗訴之判決。查原審依民法第一千
    零五十二條第二項之規定，判決准許兩造離婚，惟認被上訴人離婚之訴既經准許
    ，被上訴人另依民法第一千零五十二條第一項第三款規定訴請判決離婚部分，為
    請求權競合，不須一一贅述，而上訴人對之提起上訴，被上訴人所主張之上開二
    項請求均生移審之效力，因此，本院即應就被上訴人所為上開請求，一併加以審
    酌，事涉程序，合先敘明（最高法院八十六年度台上字第九九七號判決參照）。
二、上訴人於九十一年四月二日提出於本院之上訴理由狀，其中訴之聲明雖記載有被
    上訴人應該履行同居義務，並於本院準備程序中均引用該項聲明，但於言詞辯論
    期日之上訴聲明則為請求判決原判決廢棄，被上訴人在第一審之訴駁回，並陳明
    其請求被上訴人履行同居義務部分，並非要提起反訴，並撤回該部分之聲明，此
    部分係屬減縮應受判決事項之聲明，核與民事訴訟法第四百四十六條第一項但書
    、第二百五十五條第一項第三款之規定相符，應予准許，併此敘明。
乙、實體方面：
一、本件被上訴人主張兩造於七十三年十二月二十二日結婚，婚後於七十四年四月七
    日生長男蔡昀霖、七十六年三月三日生次男蔡易庭、七十八年一月十九日生長女
    蔡汝珊。自七十三年結婚后，才知上訴人有性虐待傾向，幾乎每天睡前要辦房事
    ，如有不從，即遭毆打，並將被上訴人所穿內褲扯破，臥房內看得到的內褲亦通
    通遭撕破。八十年七、八月間某日半夜上訴人返家，被上訴人已睡，但其想辦房
    事，未即順從，上訴人即將已睡之被上訴人自床上拉起，硬將被上訴人身著之睡
    衣、內褲脫掉，一絲不掛，並拉起已睡之就讀國小一年級長子、幼稚園中班次子
    ，當場在裸體之被上訴人面前，對彼指被上訴人私處稱「你們從這邊出來的」，
    又指胸部稱「胸部是你們喝奶的」，極盡羞辱能事。之後一個禮拜，上訴人又動
    手打被上訴人，直到被上訴人流鼻血，當場跪求上訴人不要再打始罷手。八十年
    底，被上訴人見婚姻已無維持之意義，萬念俱灰而返娘家，除夕那晚，上訴人打
    電話來，由被上訴人之父接聽，上訴人一開口即辱罵「你是畜牲」、「你生女兒
    就是要留著自己用的」等不堪入耳之言，目無尊長已極。又上訴人婚後末久，好
    賭且火爆脾氣暴露無遺，每遇爭吵，輒動手毆擊被上訴人頭部或抓頭撞牆壁，甚
    者被上訴人懷長女，有孕在身亦無例外，尚剩三個月要生產時，至家附近散步，
    順便吃個麵返家，一進家門，上訴人不知何故，又動手打被上訴人頭部，當即流
    鼻血；之後有一次當場將被上訴人打昏倒，經警察送社口民德醫院急救。上訴人
    嗜賭，動手打人本性不改，被上訴人懷疑其外面有女人，嗣七十八年發現果有女
    人。上訴人以做鐵工為業，對為妻之被上訴人，毫無憐愛之心，又脾氣火爆，動
    輒以台語三字經「去ㄏㄥＸ」「Ｘ妳Ｘ」辱罵被上訴人，且已成口頭禪。八十年
    底被上訴人離家，上訴人於八十五年間竟將狀附照片中不知名的女人帶返家睡覺
　　，前後二次為被上訴人及陪同之父涂新丁及管區警員發現，可證兩造感情早已破
    裂，復合無望；上訴人於被上訴人無法忍受虐待離家後，時以電話騷擾娘家，開
    口即是三字經，對被上訴人之父涂新丁，甚至以「你養女兒，就是要留給自Ｘ」
    等極為侮辱之言，爰依民法第一千零五十二條第一項第三款及同條第二項之規定
    提起本訴等語。
二、上訴人對於兩造於七十三年十二月二十二日結婚，婚後於七十四年四月七日生長
    男蔡昀霖、七十六年三月三日生次男蔡易庭、七十八年一月十九日生長女蔡汝珊
    ，現婚姻關係仍存續中，上訴人於八十一年間曾毆打被上訴人乙次，及被上訴人
    現仍離家未回等事實，雖不加爭執，但以兩造於婚前即已認識二年，而且同居近
    一年，婚後更沒有虐待被上訴人，此中緣由係被上訴人於八十年底、八十一年初
    在朋友的慫恿下，加入成為飲水機直銷會員之後，行為舉止不但不檢點，反而更
    超越為人妻、為人母的範圍。當時，家中剛買下預售屋正需要用錢之際，被上訴
    人不但把兩個會的會款標去借給做直銷的上線，而且沒有還，又被上訴人離家當
    天，也把伊父親向別人借的買屋期款和存簿裡僅存的新台幣四萬元提領一空，可
    見被上訴人意欲陷伊於困境。被上訴人離家之後，伊並沒有懷恨於她，而且四處
    求神問卜，祈求被上訴人回心轉意，更在兩造原租屋處等她回來，而被上訴人所
    提二張相片，就是這事件當中經常幫助上訴人的朋友罷了。至被上訴人所言的家
    暴煉獄，被上訴人為次子餵食老鼠藥，而且向人借的買屋期款沒有給她，就拿菜
    刀要砍上訴人，甚而將因發燒過度而智障的小女兒反鎖在家中，沒給食物就此遺
    棄，從此再也沒有探望過三個孩子，在此伊還是希望被上訴人回家團圓。
三、兩造不爭執之事實：本件兩造對於彼等於七十三年十二月二十二日結婚，婚後於
    七十四年四月七日生長男蔡昀霖、七十六年三月三日生次男蔡易庭、七十八年一
    月十九日生長女蔡汝珊，現婚姻關係仍存續中，上訴人於八十一年間曾毆打被上
    訴人乙次，及被上訴人現仍離家未回等事實，均不加爭執，並有被上訴人提出之
    戶籍謄本一件在卷可稽，復有台灣台中地方法院八十三年度婚字第三六七號及同
    年度婚字第六八五號民事判決影本各一件存卷可考，且經本院依職權調閱各該民
    事案卷可憑，此部分之事實，自堪信為真實。
四、當事人爭點的論斷：按夫妻之一方受他方不堪同居之虐待者，得向法院請求離婚
    ，民法第一千零五十二條第一項第三款定有明文；次按有同法條第一項以外之重
    大事由，難以維持婚姻者，夫妻之一方得請求離婚，但其事由應由夫妻之一方負
    責者，僅他方得請求離婚，同法條第二項亦著有規定。本件被上訴人既以民法之
    右揭規定為由訴請離婚，因此，本件所應審究者，厥為被上訴人之前開離婚請求
    權是否存在而已，茲分述如左：
    （一）、按訴訟標的於確定之終局判決中經裁判者，除法律別有規定外，當事人
            不得就該法律關係更行起訴，民事訴訟法第四百條第一項著有明文。經
            查本件被上訴人主張上訴人於婚後時常對伊加以毆打，致被上訴人受有
            傷害之事實，固經上訴人自認曾於八十一年間毆打被上訴人乙次在案，
            然查被上訴人主張於婚後迭遭上訴人毆打，並以此為由提起離婚之請求
            ，業經原審於八十三年五月三十日以八十三年度婚字第三六七號民事判
            決駁回被上訴人之請求並確定在案，另上訴人訴請被上訴人履行同居之
            事件，亦經原審於同年十一月九日以八十三年度婚字第六八五號民事判
            決上訴人勝訴，即認被上訴人應與上訴人履行同居，並經確定在案，此
            有台灣台中地方法院八十三年婚字第三六七號、第六八五號民事判決影
　　　　　　本各一份及確定證明書影本一件在卷足稽，復有本院依職權函調各該民
　　　　　　事案卷可憑，被上訴人於本院準備程序中復自認於前案履行同居判決之
　　　　　　後，伊就沒再回家了（見本院卷第四十一頁），顯然被上訴人於各該離
　　　　　　婚及履行同居事件終結後，上訴人並未再有毆打被上訴人之事實發生，
　　　　　　要無庸疑，因此，被上訴人主張此部分遭上訴人毆打之事實而訴請離婚
　　　　　　，即應受前開離婚判決既判力所拘束，揆諸首開說明，被上訴人就此部
　　　　　　分自不得再行起訴，彰彰明甚。
    （二）、被上訴人另以八十年七、八月間某日半夜，上訴人返家，被上訴人已睡
            ，但其想辦房事，被上訴人不從，上訴人即將已睡之被上訴人自床上拉
            起，硬將被上訴人身著之睡衣、內褲脫掉，一絲不掛，並拉起已睡之就
            讀國小一年級長子、幼稚園中班次子，當場在裸體之被上訴人面前，對
            彼指被上訴人私處稱「你們從這邊出來的」，又指胸部稱「胸部是你們
            喝奶的」，極盡羞辱能事，暨打電話辱被上訴人之父云云，姑不論此
            部分之事實，為上訴人所否認，即認證人即兩造所生之子蔡易庭、蔡盷
            霖及證人即被上訴人之父涂新丁於原審所證為真，而堪以認定被上訴人
            此部分之主張為真實，但查被上訴人於前案離婚之訴訟事件，並未以此
            部分之事實主張為離婚之事由，即於上訴人訴請履行同居之事件中，被
            上訴人亦未到場抗辯等情，有前揭民事判決影本附卷可考，並有本院依
            職權函調臺灣臺中地方法院八十三年度婚字第三六七號離婚事件及同年
            度婚字第六八五號履行同居事件等案全卷可稽，因此，縱認被上訴人此
            部分主張之事實為真，然距今已逾十年，得否再以之憑為不堪同居虐待
            之情事或難以維持婚姻之重大事由而請求離婚，實值推敲。
    （三）、按夫妻之一方於同居之訴判決確定或在訴訟上和解成立後，仍不履行同
            居義務，在此繼續狀態存在中，而又無不能同居之正當理由者，即與民
            法第一千零五十二條第五款所定之離婚要件相當，最高法院四十九年度
            台上字第九九０號判例要旨足資參照。經查上訴人訴請被上訴人履行同
            居之事件，經原審於八十三年十一月九日以八十三年度婚字第六八五號
            民事判決被上訴人應與上訴人履行同居，並經確定在案，而被上訴人於
            本院準備程序中復自認於前案履行同居判決之後，伊就沒再回家了等情
            ，已如前述，而被上訴人並未提出任何事證，足以證明其有拒絕履行同
            居之正當事由，顯然於該履行同居之判決確定後，兩造間之婚姻關係應
            係被上訴人以惡意遺棄上訴人，且遺棄之狀態存在中，因此，兩造婚姻
            之歸責事由，應係存在於被上訴人一方而非上訴人，而上訴人於審理時
            復一再表示希望被上訴人能回家團圓，由此觀之，本院認為被上訴人並
            無民法第一千零五十二條第一項第三款及同法條第二項之離婚請求權，
            從而被上訴人據之請求離婚，自不能准許。
    （四）、被上訴人復主張上訴人於八十五年間，竟將狀附照片中不知名的女人帶
            返家睡覺，前後二次為被上訴人及陪同之父涂新丁及管區警員發現，此
            部分之事實，雖經證人蔡盷霖證稱：「．．．媽媽離家後爸爸有帶一個
            女人回家，每次那女人來就往爸爸的房間跑，做什麼事我不清楚。」、
            「．．．那女人進去貨櫃來來去去的，爸爸叫我們要叫那女人阿姨或新
            媽媽，但我們都不叫，那女人在我國小時來我們家，大約有七個月．．
            ．」等語，然依上開證詞，並無法證明上訴人確有通姦之事實，且已逾
            五年，被上訴人亦不得執此事由再請求離婚，此外，被上訴人並未提出
            任何事證足以證明上訴人確有通姦之情事，自不能憑此即認兩造間確有
            難以維持婚姻之重大事由存在，自不待言。
五、綜上所述，被上訴人主張有民法第一千零五十二條第一項第三款及同法條第二項
    之離婚事由而請求離婚，為不足採，從而被上訴人據之提起本件離婚之訴，為無
    理由，不應准許。原審判准兩造離婚，自有未洽。上訴意旨指摘原判決不當，求
    予廢棄改判，為有理由，自應由本院將原判決予以廢棄，改判被上訴人在第一審
    之訴駁回。又本院既駁回被上訴人離婚之請求，自無須就兩造所生子女酌定適當
    之監護人，併此敘明。
六、本件事證已臻明確，兩造其餘攻擊、防禦方法及所為之立證，與判決之結果不生
    影響，無庸再逐一予以論究，併此敘明。
七、據上論結，本件上訴為有理由，依民事訴訟法第四百五十條、第七十八條，判決
    如主文。
中　　　華　　　民　　　國　　九十一　　年　　 十一　　 月　　 二十　　 日
　　　　　　　　　            臺灣高等法院臺中分院家事法庭
~B1　　　　　審判長法　官　林陳松
~B2　　　　　　　　法　官　王重吉
~B3　　　　　　　　法　官　李寶堂
右為正本係照原本作成。
被上訴人得上訴，上訴人不得上訴。
如對本判決上訴，須於收受判決送達後二十日內向本院提出上訴書狀，其未表明上訴
理由者，應於提出上訴後二十日內向本院提出上訴理由書（須按他造人數附具繕本）
，並繳納送達用雙掛號郵票拾份（每份拾肆元）。
上訴時應提出委任律師或具有律師資格之人之委任狀；委任有律師資格者，另應附具
律師及格證書及釋明委任人與受任人有民事訴訟法第四百六十六條之一第一項但書或
第二項（詳附註）所定關係之釋明文書影本。
~B 　 　　　　　　書記官　廖次芬
中　　　華　　　民　　　國　　九十一　　年　　 十一　　 月　　二十二　　日
附註：
民事訴訟法第四百六十六條之一（第一項、第二項）
對於第二審判決上訴，上訴人應委任律師為訴訟代理人。但上訴人或其法定代理人具
有律師資格者，不在此限。
上訴人之配偶、三親等內之血親、二親等內之姻親，或上訴人為法人、中央或地方機
關時，其所屬專任人員具有律師資格並經法院認為適當者，亦得為第三審訴訟代理人
。
                                                                        Ｂ
